臺灣板橋地方法院民事判決　　　　　　　95年度婚字第1350號
原　　　告　甲○○
訴訟代理人　李淑寶律師
被　　　告　丙○
　　　　　　　　　　　寄桃園縣.
　　　　　　　　　　　　實業塑膠生產部
訴訟代理人　邵華律師
右當事人間請求離婚事件，本院民國96年4 月9 日言詞辯論終結
，茲判決如左：
    主    文
准原告與被告離婚。
訴訟費用由被告負擔。
    事實及理由
甲、原告主張：
一、兩造於民國69年3 月29日結婚，婚後並育有子女乙○○、虞
    凱翔，因被告長期在外跑船，約三年才返家一次，夫妻感情
    漸漸平淡，幾無話可談；兩造雖同住，但未同房，實際上已
    分居達三年以上。又被告自94年12月起，未再跑船，並未與
    原告同住，被告亦不說明現住何處，致原告始終不知其居住
    地；尤有進者，被告經常半夜三更，到原告住處無理取鬧、
    言語恐嚇，有時更借酒裝瘋，不讓原告睡覺，造成原告精神
    上極大痛苦。原告因患尿毒症，每週須洗腎三次，身體十分
    虛弱，又有低血壓症狀，容易暈倒，醫生一再囑咐應多修養
    ，家人不應給予言語刺激，詎被告一再對原告施以言語上刺
    激，致原告精神上遭受莫大痛苦。
二、被告過去原告洗腎之醫院，原告就會緊張，原告最近住院，
    可能要換腎，因為本件案子一直卡著，原告精神壓力很大，
    既然兩造沒有感情，被告何必堅持。
三、原告認已不堪同居之虐待，且兩造婚姻發生嚴重破綻，無法
    繼續維持，爰依民法第1052條第1 項第3 款、同條第2 項之
    規定請求准予離婚。對於原告所主張離婚之事由，只要其中
    之一有理由，即請求鈞院加以判決准予離婚，其他事由毋庸
    加以審理。並聲明：准原告與被告離婚。
乙、被告方面：
一、原告主張被告經常半夜三更，到原告住處無理取鬧，言語恐
    嚇，借酒裝瘋，不讓原告睡覺等，被告否認之，請原告舉證
    。
二、被告自71年、72年初，即從事跑船工作，剛開始跟漁船，再
    來是商船，後又跑漁船，工作都是合約制，一約完再簽約，
    一出船都是三年半至一年半不等，進港休息時間不定，此等
    工作模式約有二十多年之久，原告也都知情相處並無大礙，
    被告也都將薪資轉帳戶，有金融卡供原告提領，全數薪水都
    由原告全權動用，自留下一毛錢，吃住船上負責，就是努力
    工作，要給妻兒過更好的生活，原告有善盡責任。
三、近日雖曾有爭吵，原因是94年4 月間，原告因車禍，未接受
    正規治療，聽從朋友講「走佛乩童的偏方」可治癒，病情有
    稍延誤而洗腎，被告顧念原告身體虛弱，致情緒不穩定，很
    多時候因為討論事情而吵起來時，被告都較忍讓，只是原告
    有時無理情緒起伏大，反說被告無理取鬧，起訴狀所述非事
    實。
四、原告有一次詢問被告，對兒子女友觀感時，被告直說：「較
    沒我的緣」，即心生嫌隙。而被告發現兒子常上色情網站，
    心理較悶，想要好好跟兒子溝通，兒子都被原告叫進房間，
    叫他不用理會被告，常常話講到一半就中斷。
五、被告自始只有家裡大門鑰匙，沒有夫妻房間鑰匙，因船長受
    訓及其他證件在妻房間，有時原告不在鎖門，實在不便，每
    次要原告拿房間鑰匙給被告，原告原先不給，但被告抗議為
    何原告黃姓友人黃政一（男性）有大門及房間鑰匙，可自由
    進出其住家，被告是家裡的父親、先生，卻比不上一個外人
    ，且是男的；又一次進香緣由掛單，原告卻不與被告同房，
    要與其另一友人（游志遠）男性，共同一房（兩床），不得
    已，被告即與游之岳父同房。在外不給被告面子，在家教育
    兒子亦不給被告面子，讓被告無立足之地。
六、被告也因原告需有家人隨侍在側，95年5 月5 日兒子就要當
    兵，被告已請辭桃園的守衛工作打算長期照顧原告。無奈卻
    收到傳票，並無毆打及言語刺激，實則有時談論事情，聲音
    有時大些，但自始以來被告都一直盡量壓抑情緒，不要刺激
    原告，被告並無言語刺激原告情事。
七、原告當知道被告每週三休假會回三重（其他在桃園宿舍），
    原告及兒子即不在家，電話也不接，讓被告煩憂原告身體狀
    況是否在振興醫院掛急診，而也常跑醫院打探消息，但都落
    空。被告因為金融卡找不到，有找不到原告，卻一再透過友
    人黃政一才聯絡到人，讓被告心生困擾，錯不在被告。
八、被告一直強調不願意離婚，這麼多年來被告也照顧家裡，被
    告也都愛原告，被告不希望有個破碎的家，也希望持續照顧
    原告，這些是被告回來退休的原因。因為原告身體不好，所
    以被告才決定退休下來。
九、對於原告所提醫院開立之證據，被告形式上及實質上均有爭
    執，無證據能力，屬於審判外之陳述。被告只有去過一次，
    那天剛好被告休假，被告去醫院關心原告病情如何。被告去
    關心原告的時候，護士跟被告說九十五年七月就沒有在那裡
    洗腎，護士跟原告聯絡也聯絡不上，有時候原告與護士約好
    時間但都沒有去，護士自動把資料拿給被告看，說原告沒有
    去醫院了。
十、本件並無重大事由，足認兩造婚姻關係難以繼續維持，縱使
    有之，衡情原告之過失亦大於被告，原告以有民法第1052條
    第1 項第3 款、同條第2 項之事由，請求離婚，為無理由。
    並聲明：駁回原告之訴。
丙、得心證之理由：
（一）查兩造為夫妻關係，現婚姻關係存續中，有原告提出兩造
      戶籍謄本為證。
（二）原告主張兩造結婚後，因被告長期在外跑船，約三年才返
      家一次，夫妻感情漸漸平淡，幾無話可談，又自94年12月
      起，被告未再跑船，然並未與原告同住，被告亦不說明現
      住何處，致原告始終不知其居住處所；尤有進者，被告經
      常半夜三更，到原告住處無理取鬧、言語恐嚇，有時更借
      酒裝瘋，不讓原告睡覺，造成原告精神上極大痛苦，原告
      因患尿毒症，每週須洗腎三次，身體十分虛弱，又有低血
      壓症狀，容易暈倒，醫生一再囑咐應多修養，家人不應給
      予言語刺激，詎被告一再對原告施以言語上刺激，雙方毫
      無互動，婚姻發生嚴重破綻，無法繼續維持等情，業據原
      告提出診斷證明書影本一件為證。被告亦自承其於婚後71
      、72年初即從事跑船工作，一出船都是三年半至一年半不
      等，長達20年之久，94年11月退休等情，惟以上開陳述為
      辯。經查：
  (1)證人即兩造之子虞凱翔到庭證稱：「父母感情蠻淡的，沒有
    什麼互動，從我父親跑船回來都是這樣子，後來退休下來，
    也是這樣沒什麼互動。父母親的作息不太相同，因為父親可
    能因為工作關係，晚上醒著，白天才睡覺，媽媽就白天活動
    ，晚上睡覺。從以前父親跑船回來，兩造就分開睡，父親都
    是睡客廳，媽媽睡房間。（為何會這樣？）媽媽很淺眠，很
    怕吵，身體本身也不好，一旦吵到，媽媽就很難入睡，父親
    作息不一樣，所以就分房睡。父親前年十二月退休的。之前
    父親跑船的薪水都是台灣在領，照顧我們的生活。（原告訴
    訟代理人：請問證人，父親會不會給媽媽言語上的刺激？）
    會，有時候會有一些爭吵，母親因為洗腎後就不能接受對方
    太大聲講話或情緒激動，父親會不自覺的大聲，最後我們會
    覺得父親是用吼的，我覺得這樣是刺激媽媽，言語上也會常
    常對我媽媽說她沒有把我們兩個小孩帶好，媽媽責任感很重
    ，一個人帶我們大，被這樣講就很自責，壓力變大，身體變
    虛弱，父親還跟母親說「你以為小孩以後會孝順你嗎，其實
    都不會」，諸如此類的話，有時候母親身體虛弱，無法上去
    點香，父親就會責怪媽媽連祖先牌位都不拜。有時候父親回
    來，也會嫌母親都沒有煮飯，但是因為母親身體狀況不好，
    我們都是在外面自己吃。（原告訴訟代理人：母親在洗腎當
    中，父親有無到醫院妨礙母親洗腎？）聽洗腎中心的小姐說
    有。（原告訴訟代理人：父親的薪水是否足夠支出家庭開銷
    ？）不夠，因為我和姐姐讀私校，都是聽母親說的，因為父
    親薪水不到四萬，母親是在婚前有存一筆錢，母親靠這個來
    出借賺利息，貼補家用，多少錢不知道。（被告訴訟代理人
    ：請問證人，為何二位證人不住家裡幫忙照顧原告？）因為
    我目前在服役，服役之前我都住家裡，我是去年九月五日去
    服役的。：：：（被告訴訟代理人：原告名下是否有四間房
    子，桃園一間，三重有二、三、四樓？）三重是有二、三、
    四樓，桃園那間是我的名字。（被告訴訟代理人：桃園那間
    房子，是證人虞凱翔的錢購買的嗎？）不是，是母親贈與的
    。（被告訴訟代理人：被告退休以後，是否還是繼續工作？
    ）農曆年之前父親都還在家裡，農曆年後他留張紙條說他要
    出去走走，我們不知道他有沒有工作。（被告訴訟代理人：
    被告是否從七十二年到九十四年底都在跑船？）我念幼稚園
    開始有印象以來，父親都是在跑船。（被告訴訟代理人：每
    個月的薪水在四萬元左右，是否都由原告所支配？）是的。
    ：：：」云云（見本院96年1 月9 日言詞辯論筆錄）。
  (2)證人即兩造之女乙○○到庭證稱：「如弟弟所述，父母沒什
    麼互動，感情淡淡的。因為父親工作關係，我們要吃飯還是
    會叫他，但是因為他累了，我們就先吃，等到父親醒了，我
    們就已經睡了。：：：：我在外地工作，所以不住家裡。（
    被告訴訟代理人：證人乙○○方才說兩造沒有爭吵，請審判
    長確認？）我不知道，因為我不住在家裡，但我在家的時間
    是沒有看到他們爭吵。（何時開始沒住家裡？）快四年沒有
    住家裡，但偶而還是有回來。」等語（見本院96年1 月9日
    言詞辯論筆錄）。
  (3)由上述(1)(2)觀之，被告婚後即長年從事跑船工作，一出船都
    是三年半至一年半不等，才能回家一次，至94年底被告退休
    回來，此長達20年之久之時間，兩造聚少離多；而被告跑船
    期間每月薪水約新台幣四萬元，皆交由原告支配，但仍不夠
    家庭支出，原告靠其理財，貼補家用；被告在跑船期間回家
    及退休後，又因兩造生活作息不同（被告晚上醒著，白天才
    睡覺，原告白天活動，晚上睡覺，且原告很淺眠，很怕吵，
    身體本身也不好），兩造即分開睡（被告都是睡客廳，原告
    睡房間）。而原告因患尿毒症，每週須洗腎三次，又有低血
    壓症狀，容易暈倒，需多休養，不能給予言語刺激（見前開
    診斷證明書），惟被告亦曾為了原告子女教養、未向祖宗牌
    位上香、未煮飯等問題，與原告發生爭吵，爭吵時被告會不
    自覺的大聲，甚至用吼的，因此造成原告困擾、壓力，兩造
    間平日並無互動。
  (4)再者，被告自陳：「被告只有去過（醫院）一次，那天剛好
    被告休假，被告去醫院關心原告病情如何。被告去關心原告
    的時候，護士跟被告說九十五年七月就沒有在那裡洗腎，護
    士跟原告聯絡也聯絡不上，有時候原告與護士約好時間但都
    沒有去，護士自動把資料拿給被告看，說原告沒有去醫院了
    。」云云（見本院96年3 月6 日言詞辯論筆錄）。此益徵兩
    造平日並無互動、關心，雙方感情不佳，否則被告要關心了
    解原告之病情，平日直接向原告或子女詢問，或陪同原告前
    往醫院診治，即可了解，何須片面獨自向醫院方面查詢？
  (5)被告主張：其自始只有大門鑰匙，沒有夫妻房間鑰匙，因船
    長受訓及其他證件在妻房間，有時原告不在鎖門，實在不便
    ，每次要原告拿房間鑰匙給被告，原告原先不給，但被告抗
    議為何原告黃姓友人黃政一（男性）有大門及房間鑰匙，可
    自由進出其住家，被告是家裡的父親、先生，卻比不上一個
    外人，且是男的；又一次進香緣由掛單，原告卻不與被告同
    房，要與其另一友人（游志遠）男性，共同一房（兩床），
    不得已，被告即與游之岳父同房等情（見被告答辯狀第三頁
    六），此為原告所不爭執，堪信為真。由是觀之，原告之男
    姓友人可擁有兩造住處大門及原告房間門之鑰匙，自由進出
    ，而被告身為原告丈夫卻無原告房門之鑰匙，不得其房門而
    入，而外出參加進香，原告卻不願與自己丈夫即被告同房而
    睡，顯見原告對被告之不夠尊重，兩造間已無互信、互愛可
    言。
（三）綜合前開（二）(1)至(5)所認，被告婚後跑船二十年期間，
      兩造聚少離多，94年底被告退休以來，兩造猶不能珍惜得
      來不易之相聚時日，仍未能和諧相處，又原告因患尿毒症
      ，每週均須洗腎，又有低血壓症狀，容易暈倒，需多休養
      ，不能給予言語刺激，身體狀況不佳，惟被告不知體恤，
      仍有與原告大聲爭吵之情，因此造成原告困擾、壓力，而
      原告對被告亦有前述不夠尊重之舉（見前述(5)），而兩造
      長年分房而睡，雙方毫無互動、關心，婚姻有名無實，夫
      妻間互信、互愛之基礎已嚴重動搖，顯無繼續和諧相處之
      希望，從而，原告主張兩造婚姻發生嚴重破綻，婚姻關係
      實難以繼續維持，堪信為真實。
丁、按民法第1052條第1 項以外之重大事由，難以維持婚姻者，
    夫妻之一方得請求離婚。但其事由應由夫妻之一方負責者，
    僅他方得請求離婚，民法第1052條第2 項定有明文。復按有
    民法第1052條第2 項以外之重大事由，難以維持婚姻者，夫
    妻之一方得請求離婚。但其事由應由夫妻之一方負責者，僅
    他方得請求離婚，民法第1052條第2 項定有明文。又按「民
    法親屬編於74年修正後，於第1052條增列第2 項離婚事由之
    概括規定，准『有前項以外之重大事由，難以維持婚姻者，
    夫妻之一方得請求離婚』其目的在使夫妻請求裁判離婚之事
    由較富彈性，是夫妻間發生之情事，苟足使婚姻難以維持，
    即無不准依該條第2 項訴請離婚之理，不因當事人併據同一
    事實主張有該條第1 項離婚原因而有不同。」。從而，以該
    夫妻依上開民法第1052條第2 項及參諸該條項但書之規定，
    為訴請離婚者，本固須以該離婚之重大事由非由請求之夫或
    妻之一方所應負責為限，始得訴請判決離婚。至於如該難以
    維持婚姻之重大事由，夫妻雙方均需負責時，即係應比較該
    夫妻雙方之有責程度，僅責任較輕之一方，得向責任較重之
    他方請求離婚，或於有責程度相同時，而認雙方均得請求離
    婚為是（此並有最高法院九十年度台上字第八○四號判決足
    參）。查兩造婚姻發生嚴重破綻，婚姻關係實難以繼續維持
    （參見前述丙、（二）（三）），又於本訴訟進行中，雙方
    互相指摘責問，尚難期待兩造間共同協力維持圓滿之婚姻生
    活。本院認兩造間感情因已嚴重破壞，難再為共同生活，其
    二人相互協力保持夫妻共同生活之圓滿、安全及幸福之基礎
    既不復存在，渠等婚姻所生之破綻亦無回復之希望，其情形
    已構成難以維持婚姻之重大事由，此重大事由於客觀及主觀
    上均足認為已達難以維持婚姻之情形，本院衡之夫妻雙方就
    該婚姻破綻之發生、擴大，而達難以回復之可能，本院認兩
    造均有可歸責之處，且過失比例，無分軒輊，而應共同負責
    ，揆諸上開法律及判決意旨，兩造皆可訴請離婚。從而，本
    件原告依民法第1052條第2 項之規定，請求判決離婚，核無
    不合，應予准許。至原告雖併主張依據民法第1052條第1項
    第3 款規定訴請離婚，然對於原告主張之上開離婚事由，既
    達於難以繼續維持婚姻之重大事由而得依法訴請離婚，如前
    所述，而原告復已表明就所主張離婚之事由，只要其中之一
    有理由，即請求本院加以判決准予離婚，是就此部分本院即
    無庸再加審認，特此敘明。
戊、本件事證已臻明確，兩造其餘主張、陳述及所舉證據方法，
    於本案判決之結果不生影響，爰不逐一論駁，併此敘明。
己、訴訟費用裁判之依據：民事訴訟法第78條。
中　　華　　民　　國　　96  　年　　4  　月　  27   　日
                  家事法庭  法 　官  劉大衛
右為正本係照原本作成
如對本判決上訴，須於判決送達後廿日內向本院提出上訴狀。
中　　華　　民　　國　　96  　年　　4  　月　  27   　日
                         法院書記官　劉佳香
